【裁判字號】    89,上,119
【裁判日期】    890905
【裁判案由】    土地所有權移轉登記
【裁判全文】
臺灣高等法院臺南分院民事判決  八十九年度上字第一一九號
    上  訴  人  癸○
    訴訟代理人  方溪良律師
    被 上訴 人  Ｓ○○    住.
                ｑ○○○  住台.
    右一人
    訴訟代理人  ｐ○○    住台.
    被上訴人    卯○○    住台北縣新莊市○○里○○○路九七號四樓
                Ｏ○○    住台北市○○區○○里○○○路○段五六巷三號
                壬○      住南.
                Ｎ○○    住台北縣樹林鎮○○里○○路○段一九七巷八號
                ｔ○○○  住桃.
                Ｘ○○    住雲.
                丁○○    住雲.
                Ｇ○○    住雲.
                辰○○    住雲.
                天○○    住台.
                Ｙ○○    住台北縣新莊市○○里○○路四一五號二樓
                地○○    住台.
    右  一  人
    法定代理人  ｒ○○    住高.
    被上訴人    ｉ○○    住台.
                Ｑ○○    住雲.
                丙○○    住彰.
    兼右十七人
    訴訟代理人  Ｗ○○    住雲.
    被 上訴 人  Ｒ○○○  住.
                ａ○○    住桃.
                戊○○    住雲.
                庚○      住雲.
                Ｚ○○    住雲.
                甲○○    住台北市○○區○○里○○路四六巷十八弄八號
                ｏ○○    住雲.
                辛○      住台北市○○區○○里○○○路○段一一四巷二號
                乙○○○  住雲.
                寅○○    住雲.
                己○○    住雲.
                子○○    住雲.
                ｓ○○○  住桃.
                Ｋ○○    住雲.
                巳○○    住雲.
                午○○    住台北縣樹林鎮○○里○○路五三之二號
                Ｂ○○    住桃.
                申○○    住台北縣板橋市○○里○○路○段四三號
                酉○○    住雲.
                Ａ○○    住雲.
                未○○    住台北縣中和市○○里○○路二一五巷十一弄三號
                Ｈ○○    住雲.
                Ｕ○○    住雲.
                Ｌ○○    住台北市○○區○○里○○路七九巷二弄五號
                玄○○    住基.
                丑○○    住宜.
                Ｍ○○    住台北縣三重市○○里○○路○段一三六巷三六弄
                          十二.
                Ｊ○○    住台北縣永和市○○里○○路二二二號九樓之二
                Ｉ○○    住雲.
                Ｐ○○    住台北縣中和市○○里○○路一六０巷一弄一之四
                          號
                Ｄ○○    住雲.
                Ｅ○○    住台北縣林口鄉○○村○○○街十一巷一號十五樓
                          之一.
                黃○○    住雲.
                Ｃ○○    住雲.
                ｊ○○    住雲.
                ｋ○○    住台北縣板橋市○○里○○○路六三巷二九號
                Ｆ○○    住雲.
                戌○○    住苗.
                宙○○    住高.
                宇○○    住高.
                ｈ○○○  住雲.
                Ｖ○○    住雲.
                亥○○    住台北縣中和市○○路一二七巷六號七樓
                Ｔ○○    住雲.
                ｆ○○    住雲.
                ｇ○○    住台北市○○區○○里○○路○段三一一號
                ｅ○○    住雲.
                ｌ○○○  住嘉.
                ｎ○○○  住雲.
                ｂ○○    住台北縣淡水鎮水源里楓樹湖十五號
                ｃ○○    住台北縣中和市○○里○○路十巷九弄十七之一號
                ｄ○○    住台北縣中和市○○里○○路一三九巷五之一號
    兼右五十二
    人  共  同
    訴訟代理人  黃      住台北市○○區○○里○○路四七０巷一號四樓
    右五十三人
    共      同
    訴訟代理人  施登煌律師
右當事人間請求土地所有權移轉登記事件，上訴人對於台灣雲林地方法院中華民國八
十九年一月二十四日八十八年度訴字第二八七號第一審判決，提起上訴，本院判決如
左：
      主      文
上訴駁回。
第二審訴訟費用由上訴人負擔。
      事      實
甲、上訴人方面：
    一、聲明：求為判決：（一）原判決廢棄。（二）被上訴人等應協同上訴人，就
        坐落雲林縣虎尾鎮○○段三九一之四地號、地目田、面積０‧五八八四公頃
        土地，以八八虎地普字第五八五九號收件，共有型態變更登記取得之持分，
        辦理移轉登記為：上訴人癸○與被上訴人Ｑ○○各持分六分之一，被上訴人
        Ｓ○○、Ｗ○○、Ｎ○○、Ｘ○○、ｑ○○○、卯○○、Ｏ○○、壬○、ｔ
        ○○○各持分三二四分之六，被上訴人Ｇ○○、辰○○、丁○○、丙○○各
        持分十二分之一，被上訴人ｉ○○持分八四分之六，被上訴人林宏男、地○
        ○、Ｙ○○各持分一八九分之六。
    二、陳述：除與原判決記載相同者，予以引用外，補稱：
    （一）按因繼承權所發生之訴訟，必須合一確定。被上訴人Ｓ○○以下等十八人
          ，與上訴人癸○乃同為應受移轉登記之權利人，利害關係相同，雖渠等未
          聲明上訴，上訴人癸○仍應為該十八名之利益代位聲明。
    （二）原審諭知上訴人敗訴，係唯一以上訴人提起所有權移轉登記之訴，所為依
          據之「分家契約書」就其成立未盡舉證責任為由。而其所指未盡舉證責任
          各點略以：(1)分家契約為私文書，被上訴人已否認其真實性。(2)該契約書
          之字跡顯出自同一人，蓋章是否簽約人親自所蓋或委託他人代蓋，印章是
          否為簽約人所有未明。(3)系爭土地現由林糖之繼承人占有耕作之事實，尚
          不足以推論該分家契約書之充分確實性。(4)上訴人所提之「已履行登記之
          情形表」所載，登記之情形與分家契約之內容未盡相符，就其中有先於分
          家契約，而後始購得之情形，不無矛盾。(5)上訴人須積極主張舉證知悉分
          家契約書上印章真正之有效人證或物證，否則給予上訴人舉證責任之優惠
          ，未免有失公平云云為論據。
    （三）按法院對於證物真正之認定標準，應視案情而不同。例如某人對於他人就
          某借據上之簽名與蓋章有爭執時，其真偽之認定應有百分之百之確實性始
          可，亦即應就簽名與印章為鑑定，確認其真偽始可。本件分家契約係就應
          有之財產為分配，尚非為取得他人財產而偽造契約書之類，故對於契約書
          真正，只要有分產之事實即足以認定，而有分產之事實，只需有某項特殊
          情形即可，無須多項。尤如：(1)分家契約書由公正人士劉源代書所代筆，
          且係就家長林順與五個兒子間六名家屬現有之財產為公平之分配所訂立，
          故無何人為何人偽造之必要，已足以證明其為真正。(2)契約書係父子六名
          製作六份，每人各執一份，上訴人長房執有兩份，係因父親林順多遺留下
          一份所致，又所有權狀由長房所持，土地亦由長房耕作，均足證明分給長
          房之事實。(3)分家產中，五房林梗分得虎尾街平和厝一六０番及一五九番
          之二，係已於日據時代昭和十一年十二月七日以林梗（五房）、林有用（
          四房）名義各買受二分之一，因分產契約，林有用之二分之一始於昭和十
          三年三月二十七日以買賣為原因移轉登記（制度上並無分產為原因移轉登
          記）於林梗（五房）全部，更可證明分產之事實。因上訴人之說明不足，
          原審反以分產契約後之移轉登記指為契約矛盾，就此推翻整個分產之事實
          ，至為遺憾。
    （四）上訴人相信所為舉證，已足以證明分家契約之真正成立。惟原審卻有意要
          求上訴人更為積極舉證，乃於判決理由內謂上訴人應舉出有曾見聞知悉契
          約書真正成立之證物或證人等語，可惜如於原審審理中，當已遵示舉證。
          按分家契約之代筆人劉源代書乃自日據時代至光復後繼續執業之土地代書
          ，以當時之代書為當事人作契約書，多以複寫一次做成多份，契約書全文
          連簽名一併代筆為慣例，此可傳訊證人即代書同業吳龍圖為證，該證人與
          劉源自日據時代認識，職務上見過代作之文書，知悉代書劉源之筆跡。
    三、證據：除援用第一審所提出之證據外，補提土地登記簿謄本一份，並聲請訊
        問證人吳龍圖為證。
乙、被上訴人方面：
    一、聲明：求為判決駁回上訴。
    二、陳述：除與原判決記載相同者，予以引用外 ，補稱：
    （一）本件被上訴人ｍ○等五十三人全部均一致否認上訴人所提出之分家契約書
          之真正，不但先祖林厚雨、林天、林有用、林梗未曾簽訂該分家契約書，
          且該契約書又明顯出自同一人手筆。上訴人徒以「只有分家產之事實即足
          以認定，而有分產之事實，只要有某一特殊之情形即可，無須多項。」等
          語，顯然為自說自話，不足採信。又上訴人認為伊多次見過劉源為人代作
          文書，並舉證人吳龍圖欲證明「契約書全文連帶簽名一併代筆慣例」，有
          違證據法則，亦不足採信。
    （二）更查如該分家契約為真正的話，何以上訴人自己所提「已履行登記之情形
          表」內容與該契約書上所約定之內容未盡相符？例如五房林梗部分，昭合
          十二年五月二十三日之分家契約上約定其分得「虎尾街平和厝一六０番五
          厘六毛五系」及「虎尾街平和厝一五九番一甲一分二厘」，但實際登記結
          果為，該二筆土地均係於昭合十一年十二月七日即分家契約簽立前以林梗
          名義買受二分之一，昭合十三年三月二十七日即分家契約書簽立後再次買
          受二分之一，亦即林順在所謂分家契約書簽立時，既尚未取得上述土地，
          又如何能夠事先將昭合十三年三月二十七日始取得之二分之一土地所有權
          預先分配給五子林梗？上訴人不能證明分家契約書之真正，原審認事用法
          ，洵為正當，應駁回上訴人之上訴。
      理      由
一、上訴人起訴主張：兩造之祖先林順於日據時代昭和十二年五月二十三日，與其長
    子林糖、次子林厚雨、三子林天、四子林有用、五子林梗共同訂立分家契約書，
    由代書劉源代筆，其實係林順就其當時所有之財產為分配予五名兒子之行為，係
    屬生前之贈與，並經贈與人林順與受贈人林糖、林厚雨、林天、林有用、林梗蓋
    章同意，因此成為贈與及分產之綜合契約。受贈人林糖、林厚雨、林天、林有用
    、林梗應分得之財產，均已即時交接，不動產部分除於購買之際已登記為受贈人
    名義外，亦大部分於分家契約成立後，由林順之名義陸續移轉登記為各受贈人名
    義，惟聲明所示之系爭土地原應登記為林糖所有，目前竟登記為林順全體繼承人
    因繼承而分別共有，上訴人及被上訴人Ｇ○○、Ｓ○○、ｑ○○○、卯○○、Ｏ
    ○○、壬○、Ｎ○○、ｔ○○○、Ｘ○○、丁○○、天○○、Ｙ○○、地○○、
    ｉ○○、丙○○、Ｑ○○、辰○○，Ｗ○○等均為林糖之繼承人，爰依繼承及共
    同訴訟之法律關係，求為命被上訴人等應協同上訴人，就坐落雲林縣虎尾鎮○○
    段三九一之四地號、地目田、面積０‧五八八四公頃土地，以八八虎地普字第五
    八五九號收件，共有型態變更登記取得之持分，辦理移轉登記為：上訴人癸○與
    被上訴人Ｑ○○各持分六分之一，被上訴人Ｓ○○、Ｗ○○、Ｎ○○、Ｘ○○、
    ｑ○○○、卯○○、Ｏ○○、壬○、ｔ○○○各持分三二四分之六，被上訴人Ｇ
    ○○、辰○○、丁○○、丙○○各持分十二分之一，被上訴人ｉ○○持分八四分
    之六，被上訴人林宏男、地○○、Ｙ○○各持分一八九分之六之判決。被上訴人
    除Ｇ○○、Ｓ○○、ｑ○○○、卯○○、Ｏ○○、壬○、Ｎ○○、ｔ○○○、Ｘ
    ○○、丁○○、天○○、Ｙ○○、地○○、ｉ○○、丙○○、Ｑ○○、辰○○，
    Ｗ○○等人認諾上訴人之請求外，餘則均以：否認上訴人所提出之分家契約書之
    真正，兩造祖先並未為該分家協議，且贈與請求權之時效已消滅，另上訴人之聲
    明似與訴訟程序之規定不合等語，資為抗辯。
二、按共同繼承之遺產在分割以前，應為各繼承人公同共有，故本於遺產繼承之公同
    共有法律關係請求對造履行契約，該契約上之權利對於共同訴訟之各公同共有人
    必須合一確定，次按訴訟標的，對於共同訴訟之各人，必須合一確定者，共同訴
    訟人中一人之行為，有利益於共同訴訟人者，其效力及於全體；不利益者，對於
    全體不生效力，民事訴訟法第五十六條第一項第一款定有明文。本件上訴人基於
    繼承及共同訴訟之法律關係，請求被上訴人履行贈與及分產契約，其訴訟標的對
    於被上訴人全體必須合一確定，被上訴人Ｇ○○、Ｓ○○、ｑ○○○、卯○○、
    Ｏ○○、壬○、Ｎ○○、ｔ○○○、Ｘ○○、丁○○、天○○、Ｙ○○、地○○
    、ｉ○○、丙○○、Ｑ○○、辰○○，Ｗ○○等人所為認諾上訴人請求之行為，
    因不利益於其他共同訴訟人，依上開說明，對於全體被上訴人均不生效力，合先
    敘明。
三、又按繼承人有數人時，在分割遺產前，各繼承人對於遺產全部為公同共有，民法
    第一千一百五十一條定有明文。而依同法第八百二十七條第二項規定，各公同共
    有人之權利，及於公同共有物之全部，故各共有人對於公同共有物自無應有部分
    可言（參照最高法院八十一年台上字第四一四號、七十五年台上字第五二八號判
    決意旨）。查本件依上訴人主張之事實，坐落雲林縣虎尾鎮○○段三九一之四地
    號、地目田、面積０‧五八八四公頃土地，原為被繼承人林糖所有，於林糖死亡
    後，自屬林糖之遺產無疑，目前登記在被上訴人分別共有名下，該遺產對於上訴
    人而言自亦尚未分割，而為林糖之各繼承人所公同共有，各繼承人間當無所謂應
    有部分可言，上訴人本於林糖之繼承人身分，對於侵奪遺產者，雖非不可提起回
    復為公同共有人全體所有之訴，但其請求被上訴人等應協同其辦理移轉登記為上
    訴人癸○與被上訴人Ｑ○○各持分六分之一，被上訴人Ｓ○○、Ｗ○○、Ｎ○○
    、Ｘ○○、ｑ○○○、卯○○、Ｏ○○、壬○、ｔ○○○各持分三二四分之六，
    被上訴人Ｇ○○、辰○○、丁○○、丙○○各持分十二分之一，被上訴人ｉ○○
    持分八四分之六，被上訴人林宏男、地○○、Ｙ○○各持分一八九分之六，即請
    求被上訴人協同伊就系爭土地依林糖繼承人應繼分比例為應有部分比例辦理分別
    共有登記，自屬無據。再本件原告僅有上訴人一人，除為自己請求之部分，有其
    法律上利益外，其請求被上訴人等向被上訴人Ｇ○○、Ｓ○○、ｑ○○○、卯○
    ○、Ｏ○○、壬○、Ｎ○○、ｔ○○○、Ｘ○○、丁○○、天○○、Ｙ○○、地
    ○○、ｉ○○、丙○○、Ｑ○○、辰○○，Ｗ○○等人所為給付部分，因屬他人
    權利是否行使之範疇，對於上訴人而言，實缺乏請求之正當利益，並無保護之必
    要，亦應予駁回。
四、綜上所述，本件上訴人以其為林糖繼承人之身分，於遺產分割前，請求被上訴人
    等應協同伊就坐落雲林縣虎尾鎮○○段三九一之四地號、地目田、面積０‧五八
    八四公頃土地，以八八虎地普字第五八五九號收件，共有型態變更登記取得之持
    分，辦理移轉登記為：上訴人癸○與被上訴人Ｑ○○各持分六分之一，被上訴人
    Ｓ○○、Ｗ○○、Ｎ○○、Ｘ○○、ｑ○○○、卯○○、Ｏ○○、壬○、ｔ○○
    ○各持分三二四分之六，被上訴人Ｇ○○、辰○○、丁○○、丙○○各持分十二
    分之一，被上訴人ｉ○○持分八四分之六，被上訴人林宏男、地○○、Ｙ○○各
    持分一八九分之六等項，無論其所主張林糖於日據時代已基於贈與之法律關係而
    取得系爭土地之所有權是否可採，其所提出之分割契約書內容是否真正，均為無
    理由，應予駁回。原審為上訴人敗訴之判決，理由雖與本院所為不同，惟結論並
    無二致，仍應予維持。上訴意旨指摘原判決不當，求予廢棄改判，為無理由，應
    予駁回。
五、據上論結，本件上訴為無理由，依民事訴訟法第四百四十九條第一項、第七十八
    條，判決如主文。
中      華      民      國    八十九    年      九      月    五        日
                                    臺灣高等法院臺南分院民事第二庭
~B1審判長法官
~B2      法官
~B3      法官
右為正本係照原本作成。
如對本判決上訴，須於判決送達後二十日內向本院提出上訴狀；未表明上訴理由者，
應於上訴後二十日內向本院提出理由書。
中      華      民      國    八十九    年      六      月    二十八    日
~B法院書記官  謝淑玉


司法院資訊處製作；財團法人民間司法改革基金會備份。
